【裁判字號】    99,消債聲,10
【裁判日期】    990630
【裁判案由】    免責
【裁判全文】
臺灣桃園地方法院民事裁定            99年度消債聲字第10號
聲  請  人
即  債務人  甲○○
上列聲請人即債務人因消費者債務清理事件，經本院裁定開始清
算程序並同時終止清算程序，本院裁定如下：
    主  文
債務人甲○○不免責。
    理  由
一、按債務人有下列各款情形之一者，法院應為不免責之裁定，
    但債務人證明經普通債權人全體同意者，不在此限：「一、
    於7 年內曾依破產法或本條例規定受免責。二、隱匿、毀損
    應屬清算財團之財產，或為其他不利於債權人之處分。三、
    捏造債務或承認不真實之債務。四、因浪費、賭博或其他投
    機行為，致財產顯然減少或負擔過重之債務，而生開始清算
    之原因。五、於清算聲請前1 年內，已有清算之原因，而隱
    瞞其事實，使他人與之為交易致生損害。六、明知已有清算
    原因之事實，非基於本人之義務，而以特別利於債權人中之
    一人或數人為目的，提供擔保或消滅債務。七、隱匿、毀棄
    、偽造或變造帳簿或其他會計文件之全部或一部，致其財產
    之狀況不真確。八、故意於財產及收入狀況說明書為不實之
    記載，或有其他故意違反本條例所定義務之行為。」，消費
    者債務清理條例第134 條定有明文。又消費者債務清理制度
    並非在使債務人恣意消費所造成之債務而轉嫁予債權人負擔
    ，故債務人免責制度，應在鼓勵勤勞誠實之債務人，而非縱
    容債務人奢侈浪費，倘債務人於聲請清算前之相當期間內，
    利用信用金融之機會，恣意為非屬通常生活所需之鉅額消費
    或作奢侈性、浪費性之消費而不在意日後履行返還之能力，
    自不容其利用消費者債務清理條例中之免責制度，致濫用清
    算程序以規避其應負擔之償還責任，如此始符消費者債務清
    理條例之立法本旨。
二、經查：
  (一)本件聲請人甲○○聲請消費者債務清理事件，前經本院以99
    年度消債清字第41號裁定准予開始清算程序，並同時終止清
    算程序確定在案，有上開裁定在卷可稽，並經本院依職權調
    取上開清算卷宗確認無訛。
  (二)次查，依聲請人前於本院審理中自承其係在家修改衣服維生
    ，原來每月收入約新臺幣（下同）35,000元，後來景氣不佳
    收入減少，目前收入僅約25,000元等語（參見消債更卷第79
    、80頁），顯見聲請人明知其本身收入不高，對大量消費或
    連續性借款並無清償能力，本應量入為出，節約消費；而經
    本院於民國99年5 月12日以桃院永民後99年度消債聲字第10
    號函請各債權人就聲請人應否免責乙節表示意見，匯豐（臺
    灣）商業銀行、台新國際商業銀行、聯邦商業銀行、萬泰商
    業銀行、國泰世華銀行、澳盛銀行、安泰商業銀行、中國信
    託商業銀行及玉山商業銀行均具狀表示不同意，有各該債權
    人所提出之陳報狀附卷可稽（參見本院卷第6 、37、38、41
    、44、49、54、57、61、64、65、91頁），且依渠等所檢具
    聲請人之信用卡消費明細或現金卡提領明細資料觀之：
    1.債權人匯豐（臺灣）商業銀行部分：就信用卡消費部分，
      聲請人自92年6 月間起至94年9 月間止，曾於遠百企業股
      份有限公司單筆消費34,986元，於家樂福內壢店單筆消費
      19,335元、9,840 元，及於TESCO 特易購經國店先後單筆
      消費5,278 元、2,075 元及3,976 元，亦曾於93年7 月15
      日預借現金40,000元，而其間聲請人多僅繳納略高於最低
      應繳金額之款項；另就現金卡提領部分，聲請人自92年8
      月間起至94年1 月間止，先後提領4,000 元至30,000元不
      等之現金多達16次，合計提領金額為236,000 元（參見本
      院卷第8 至21頁）。
    2.債權人台新國際商業銀行部分：就信用卡消費部分，聲請
      人自92年9 月間起至94年8 月間止，曾於TESCO 特易購經
      國店先後單筆消費8,613 元、25,520元、22,330元、22,4
      00元、10,150元及1,704 元，於家樂福內壢店單筆消費30
      ,176元，及於家樂福桃園倉庫單筆消費6,885 元，亦曾預
      借10,000元或20,000元不等之現金多達6 次，合計金額為
      100,000 元；另就現金卡提領部分，聲請人自92年10月間
      起至93年11月間止，先後提領2,000 元至20,000元不等之
      現金多達41次，合計提領金額為597,600 元，且單93年10
      月份提領金額即高達435,600 元（參見本院卷第39、40頁
      ）。
    3.債權人聯邦商業銀行部分：聲請人自92年6 月間起至94年
      3 月間止，曾於遠百企業股份有限公司刷卡單筆消費19,6
      20元，於家樂福內壢店刷卡單筆消費24,900元、9,840 元
      ，及於TESCO 特易購刷卡單筆消費11,165元、20,274元、
      10,150元及4,872 元，另自90年6 月間起至93年6 月間止
      ，先後預借10,000元或20,000元不等之現金多達11次，合
      計金額為170,000 元（參見本院卷第46至48頁）。
    4.債權人萬泰國際商業銀行部分：聲請人於92年8 月間首次
      動用現金卡後即當月預借現金共50,000元，其後亦陸續預
      借現金，其中較大額為92年11、12月間共提領110,000 元
      、93年4 至6 月間共提領360,000 元，雖聲請人於93年5
      月間疑似其他銀行代償而清償至幾無欠款，惟此後又再度
      大額提領現金，迄至94年10月間最後一次預借現金時止，
      仍有近250,000 元之本金尚未清償（參見本院卷第50至52
      頁）。
    5.債權人國泰世華銀行部分：聲請人除於93年9 月間在家樂
      福內壢店刷卡單筆消費10,137元外，另自93年10月間起至
      94年10月間止，刷卡繳交大額保費共72,754元，且嗣因無
      力支付上開消費金額，遂以信用卡預借現金或通信貸款之
      方式回繳信用卡款項（參見本院卷第55頁）。
    6.債權人澳盛銀行部分：聲請人於94年3 月間持現金卡預借
      現金80,000元（參見本院卷第57頁）。
    7.債權人安泰商業銀行部分：聲請人於93年5 月間申請信用
      貸款1,160,000 元，以代償其他債權銀行現金卡或信用卡
      債務共967,000元（參見本院卷第63頁）。
    8.債權人中國信託商業銀行部分：就信用卡消費部分，聲請
      人自93年3 月間起至94年8 月間止，曾於TESCO 特易購經
      國店先後單筆消費40,194元、10,527元、22,400元、5,39
      5 元、3,976 元及3,976 元，於紫藤國際有限公司單筆消
      費15,390元，及於家樂福內壢店單筆消費20,008元，亦曾
      多次預借10,000元或20,000元不等之現金共5 次，合計金
      額為80,000元，而其間聲請人多僅繳納略高於最低應繳金
      額之款項；另就現金卡提領部分，聲請人自93年4 月間起
      至94年9 月間止，先後提領1,000 元至20,000元不等之現
      金多達8 次，合計提領金額為63,042元（參見本院卷第67
      至90頁）。
    9.債權人玉山商業銀行部分：聲請人自92年11月間起至94年
      9 月間止，曾於TESCO 特易購刷卡單筆消費15,042元，於
      家樂福刷卡單筆消費10,125元及20,250元，及於美商優莎
      股份有限公司郵購刷卡單筆消費8,000 元，亦曾預借現金
      3 次，合計金額為200,000 元（參見本院卷第92頁）。
    10.綜上，聲請人明知其每月收入僅約25,000至35,000元，竟
      於未衡量自身有無充分償債能力之情況下，持續、密集持
      信用卡於量販店、保險及郵購大額消費，且嗣已至無力清
      償之際竟仍大量預借現金，足徵聲請人於清償能力不足之
      情形下，猶未撙節開銷，據實控制支出，避免不必要之花
      費以降低負債，則其恣意花費任令債務增加至難以負擔而
      終致不能清償，自堪認係因奢侈、浪費之行為而導致負擔
      過重之債務，且為開始清算之原因，與消費者債務清理條
      例第134 條第4 款所規定「浪費、賭博或其他投機行為，
      致財產顯然減少或負擔過重之債務，而生開始清算之原因
      」之不免責事由顯然相當。
三、綜上所述，本件聲請人既有消費者債務清理條例第134 條第
    4 款所列不應免責之事由，且聲請人又未證明經普通債權人
    全體同意免責，業如前述，揆諸前揭法條規定及說明，本件
    債務人不得免責。
四、爰裁定如主文。
中    華    民    國    99    年    6     月    30    日
                  民事第一庭  法  官  陳振嘉
正本係照原本作成。
如對本裁定抗告須於裁定送達後10日內向本院提出抗告狀，並應
繳納抗告裁判費新臺幣1,000 元。
中    華    民    國    99    年    7     月    1     日
                              書記官  谷貞豫

司法院資訊處製作；財團法人民間司法改革基金會備份。
